【裁判字號】    96,訴,1980
【裁判日期】    970320
【裁判案由】    返還公法上不當得利
【裁判全文】
臺北高等行政法院判決
                                     96年度訴字第01980號
                              .
原      告  金賓士建設開發有限公司
代  表  人  甲○○
訴訟代理人  張樹萱  律師
被      告  臺北縣汐止市公所
代  表  人  乙○○市長）住同.
訴訟代理人  蕭世光  律師
上列當事人間因返還公法上不當得利事件，提起行政訴訟，本院
判決如下：
    主  文
原告之訴駁回。
訴訟費用由原告負擔。
    事  實
一、事實概要：
    臺北縣汐止鎮鎮民代表會於民國（下同）85年11月15日之第
    15屆第5 次定期大會審議議決通過「汐止鎮公所鼓勵營建廠
    商自願回饋地方建設行政指導方案」，而被告根據前揭行政
    指導方案之規定，接受相關營建廠商自願回饋地方建設之捐
    款。本件被告於前鎮長周雅淑任內，依上開指導方案需回饋
    地方為由，向原告徵收地方建設金，經原告於85年11月29日
    捐款新台幣（下同）70萬元於汐止鎮農會之公款帳戶。惟原
    告認上開指導方案並非合法徵收入款之法律依據，且本件原
    告之捐款係為取得被告核發之無損害證明，不得已始按被告
    指示於前述公款帳戶繳納上開款項；又被告前鎮長周雅淑上
    開違法徵收之行為，業經臺灣高等法院92年度上字第3968號
    刑事判決論處有罪確定，而主張被告收取上開款項顯已構成
    公法上不當得利，遂依行政訴訟法第2 條及第8 條第1 項之
    規定，提起本件行政訴訟。
二、兩造聲明：
  (1)原告聲明：
    被告應給付原告70萬元及自85年11月29日起至清償日止，
      按年息百分之5 計算之利息。
    訴訟費用由被告負擔。
  (2)被告聲明：
    原告之訴駁回。
    訴訟費用由原告負擔。
三、兩造之主張：
  (1)原告主張之理由：
    被告前鎮長周雅淑任內，明知未經法定程序，不得擅自徵
      收租稅或向建商強制徵收款項，卻基於概括犯意，自85年
      11月15日起至86年4 月9 日止，於建商起造或承造之建築
      物完工將公共設施修復後，向被告申請核發無損害證明時
      ，由被告強行向申請人徵收每平方公尺100 元至140 元不
      等之款項（下稱回饋地方建設金），俟申請人繳納其指定
      之金額於被告設於汐止鎮農會之公款帳戶後，始核發無損
      害證明。而被告收受上開款項所據其鎮民代表大會通過之
      「鼓勵營建廠商自願回饋地方建設行政指導方案」，並非
      合法徵收入款之法律依據。且周雅淑上開違法徵收入款之
      行為，業經臺灣高等法院92年度上訴字第3968號刑事判決
      論處有罪確定在案。而原告曾為取得被告核發之無損害證
      明，不得已於85年11月29日按其指示，於前述公款帳戶繳
      納回饋地方建設金70萬元，被告收取上開款項顯已構成不
      當得利自明。
    本件原告就上開給付與被告之70萬元，曾於95年1 月間於
      臺灣士林地方法院向被告提起不當得利之民事給付請求，
      然第一審法院依據司法院釋字第515 號（原告誤載為釋字
      第51號）解釋，認為被告當時向原告徵收上開款項之行為
      ，屬於發生公法上金錢給付法律效果之單方行政處分，構
      成公法上不當得利（臺灣士林地方法院96年度訴更一字第
      2 號民事判決參照），為此原告依行政訴訟法第2 條、第
      8 條第1 項及行政程序法第127 條第1 、2 項之相關規定
      ，準用民法第179 條不當得利之規定，提起本件起訴。
    援用上開刑案的判決作為有因果關係的證明。而且被告對
      於主張是因為建商開發使用道路而造成的損害，無法負舉
      證責任。
    有關本件請求權之時效問題部分。「公法上之請求權，除
      法律有特別規定外，因五年間不行使而消滅。公法上請求
      權，因時效完成而當然消滅」，雖為行政程序法第131 條
      第1 項、第2 項所規定，然上開行政程序法自90年1 月1
      日施行，故行政程序法第131 條規定之5 年時效，尚不得
      適用於本件85年11月29日時即已成立之請求權，故本件原
      告對被告之請求權時效，應仍類推適用民法第125 條一般
      時效即15年之規定，此有高雄高等行政法院93年訴更字第
      19號判決意旨可資參照，並參法務部91年2 月21日發布之
      法律字第0090048491號函釋亦同此見解。
  (2)被告主張之理由：
    臺北縣汐止鎮鎮民代表會於85年11月15日之第15屆第5 次
      定期大會審議議決通過「汐止鎮公所鼓勵營建廠商自願回
      饋地方建設行政指導方案」，被告係根據前揭行政指導方
      案之規定，接受相關營建廠商之自願回饋地方建設，且相
      關營建廠商自由意願酌情樂捐，其收入及使用情形，均依
      預算程序受臺北縣汐止鎮鎮民代表會之監督。且臺北縣汐
      止市改制前之前鎮長廖學廣因「回饋地方建設基金」，遭
      以貪污治罪條例等罪提起公訴，臺灣高等法院於96年10月
      31日以94年度上更(二)字第172 號刑事判決認定廖學廣無罪
      在案。
    原告主張之公法上不當得利，並無理由：
      I行政程序法第127 條之規定，係行政機關因授益行政處
        分之撤銷、廢止或條件成就，而向受領給付之人民請求
        返還之請求權基礎，並不適用於人民向行政機關請求公
        法上不當得利之情形。
      II司法實務上就人民向行政機關請求公法上不當得利之見
        解，係以司法院釋字第515 號解釋為代表。臺灣士林地
        方法院96年度訴更一字第2 號民事判決，亦是援引前揭
        解釋文意旨認定本件為公法上不當得利事件。惟司法院
        釋字第515 號解釋，並未就公法上不當得利之要件、範
        圍、客體等，為明確之指示，我國實務界及學者大多認
        為公法上不當得利，應可適用民法第179 條至第183 條
        有關民法不當得利之相關規定。
      III根據「汐止鎮公所鼓勵營建廠商自願回饋地方建設行政
        指導方案」，其中第2 條明文規定：「本行政指導方案
        中之回饋地方建設經費皆為自由樂捐之方式，任何人或
        任何單位皆不得強制認捐。」應可認定原告係依自由樂
        捐方式，自願回饋地方建設。又根據「八十五、六年間
        汐止鎮公所無損害公共設施證明名冊」及「捐贈單位繳
        款明細」分析，許多營建廠商係在取得無損害公共設施
        證明後，始自願回饋地方而捐款，被告並無將取得捐款
        作為核發無損害公共設施證明之條件。
      Ⅳ依民法第180 條第1 款之規定，故原告係基於回饋地方
        建設而為本件捐贈行為，解釋上為履行道德上之義務，
        嗣後自不得請求返還。而且建商在臺北縣汐止市興建工
        程，對汐止市造成空氣污染、交通衝擊及公共設施損害
        等環境負擔，建商既因工程獲取利潤，在其所得利潤中
        提撥一定金額之款項回饋地方，促進地方建設，亦符合
        情理。且收取本件款項係基於使用者付費，參酌建築法
        規，對於建商因為在汐止市○○○○道路的毀損基於使
        用者付費原則而由其樂捐，與無損害證明並無相關的因
        果關係。
    退萬步言，原告公法上不當得利請求權業已罹於時效而消
      滅：
      I依行政程序法第131 條第1 項、第2 項、民法總則施行
        法第18條之規定，故行政程序法依該法第175 條規定，
        既係自90年1 月1 日起開始實施，原告卻遲至96年6 月
        始為本件之請求，其請求權已因罹於時效而消滅。
      II實務上對返還公法上不當得利事件之時效，最高行政法
        院96年度判字第914 號判決要旨略謂：「......。查於
        行政程序法90年1 月1 日施行前，關於公法上不當得利
        返還請求權之時效期間，基於實體從舊原則，故無行政
        程序法第131 條第1 項規定之適用，並因公法無性質相
        類之規定，而應類推適用民法第125 條一般時效即15年
        之規定；惟此類推適用之時效期間，若自行政程序法施
        行日起算，其殘餘期間較行政程序法第131 條第1 項所
        定5 年時效期間為長者，參諸前述民法總則施行法第18
        條規定意旨，即應自行政程序法施行日起，適用行政程
        序法第131 條第1 項關於5 年時效期間之規定，俾得兼
        顧行政程序法規定時效期間為5 年之目的，以使法律秩
        序趨於一致。」依此見解，原告之請求權已罹於時效而
        消滅。
    理  由
一、兩造對於原告於85年11月29日繳款70萬元於汐止鎮農會之公
    款帳戶並無爭議，但爭執於：
  (1)原告主張：被告所稱之「汐止鎮公所鼓勵營建廠商自願回饋
    地方建設行政指導方案」並非合法徵收入款之法律依據，且
    原告之捐款係為取得被告核發之無損害證明，不得已才繳納
    ，故被告收取上開款項顯已構成公法上不當得利。且參照高
    雄高等行政法院93年訴更字第19號判決意旨，及法務部91年
    2 月21日發布之法律字第0090048491號函釋，應仍類推適用
    民法第125 條一般時效即15年之規定，本件時效應屬尚未消
    滅。
  (2)被告抗辯：鎮民代表會議決通過之「汐止鎮公所鼓勵營建廠
    商自願回饋地方建設行政指導方案」，被告根據該行政指導
    方案之規定，接受相關營建廠商自願回饋地方建設之捐款，
    自無不當得利。但參見最高行政法院96年度判字第914 號判
    決，即使應類推適用民法第125 條一般時效即15年之規定，
    若自行政程序法施行之日起算，其殘餘期間較行政程序法第
    131 條第1 項所定5 年時效期間為長者，參諸前述民法總則
    施行法第18條規定意旨，即應自行政程序法施行日起，適用
    行政程序法第131 條第1 項關於5 年時效期間之規定，本件
    應屬時效消滅。
二、本件應先釐清是否時效消滅？按行政程序法90年1 月1 日施
    行前，關於公法上不當得利返還請求權之時效期間，基於實
    體從舊原則，故應無行政程序法第131 條第1 項規定之適用
    ，並因公法無性質相類之規定，而應類推適用民法第125 條
    一般時效即15年之規定，此兩造並無爭議，兩造之爭議在於
    類推適用民法第125 條是否併同類推適用民法總則施行法第
    18 條 之規定。
    民法總則施行法第18條「（第1 項）民法總則施行前之法定
    消滅時效已完成者，其時效為完成。（第2 項）民法總則施
    行前之法定消滅時效，其期間較民法總則所定為長者，適用
    舊法，但其殘餘期間，自民法總則施行日起算較民法總則所
    定時效期間為長者，應自施行日起，適用民法總則。」，就
    是為了調和法規施行前後消滅時效之比較適用，既然類推適
    用民法之規定，當然要考量整個民法規範，而斟酌民法總則
    施行法之相關規定，而不割裂適用。故此類推適用之時效期
    間，若自行政程序法施行日起算，其殘餘期間較行政程序法
    第131 條第1 項所定5 年時效期間為長者，參諸前述民法總
    則施行法第18條規定意旨，即應自行政程序法施行日起，適
    用行政程序法第131 條第1 項關於5 年時效期間之規定，俾
    得兼顧行政程序法規定時效期間為5 年之目的，以使法律秩
    序趨於一致（參見最高行政法院96年度判字第914 號判決）
    。依此見解，原告之請求權已罹於時效而消滅；至於原告所
    稱高雄高等行政法院93年訴更字第19號判決意旨，及法務部
    91年2 月21日發布之法律字第0090048491號函釋所表示之相
    關見解，均屬行政程序法施行日起算尚未逾5 年之範疇，自
    無審酌有無民法總則施行法第18條第2 項適用之必要，自與
    本院之見解並無衝突，亦此敘明。
三、本件既已時效消滅，原告之訴即無理由，兩造其餘攻擊防禦
    方法則無一一審酌之必要，併此敘明。
四、據上論結，本件原告之訴為無理由，依行政訴訟法第98條第
中    華    民    國    97    年     3    月   20     日
                       臺北高等行政法院第三庭
                                 審判長法  官  姜素娥
                                       法  官  楊莉莉
                                       法  官  陳心弘
上為正本係照原本作成。
如不服本判決，應於送達後20日內向本院提出上訴狀並表明上訴
理由，如於本判決宣示後送達前提起上訴者，應於判決送達後20
日內補提上訴理由書（須按他造人數附繕本）。
中    華    民    國    97    年     3    月   20     日
                                       書記官  王英傑


司法院資訊處製作；財團法人民間司法改革基金會備份。
